臺灣高等法院民事裁定　　　　　　　　　100年度抗字第383號
　　抗　告　人　財團法人法律扶助基金會
　　法定代理人　吳景芳
　　代　理　人　姜玗君
上列抗告人因與林政輝間確定訴訟費用額事件聲明異議，對於中
華民國100年2月17日臺灣板橋地方法院100年度事聲字第15號裁
定提起抗告，本院裁定如下：
    主  文
抗告駁回。
抗告訴訟費用由抗告人負擔。
    理  由
一、按當事人確有不能自為訴訟行為，必須委任人代理之情形所
    支出之代理人費用，如可認為伸張權利或防禦上所必要者，
    應屬訴訟費用之一種，於必要限度內，得令敗訴人賠償，司
    法院民國19年1月11日院字第205號著有解釋。次按民事訴訟
    法第77條之25規定：「法院或審判長依法律規定，為當事人
    選任律師為特別代理人或訴訟代理人者，其律師之酬金由法
    院或審判長酌定之。前項酬金及第466條之3第1項之酬金為
    訴訟費用之一部，其支給標準，由司法院參酌法務部及中華
    民國律師公會全國聯合會意見定之」。是以，依民事訴訟法
    規定，法院或審判長依法律規定為當事人選任律師為特別代
    理人或訴訟代理人及第三審律師酬金，始得列為訴訟費用之
    一部。至於前述情形外之民事訴訟程序，因民事訴訟法並非
    採用律師強制代理主義，故當事人為委任代理人所支出之律
    師酬金，並非屬必要之訴訟費用。法律扶助法第35條第1項
    、第2項固規定，分會就扶助事件所支出之酬金及必要費用
    ，視為訴訟費用之一部。因法律扶助而由分會支出之酬金及
    必要費用，得向負擔訴訟費用之他造請求。其立法理由謂：
    「一、受扶助人既係透過基金會之協助而進行訴訟，則其依
    法或裁判得向對造請求之訴訟費用者，當無平白受領之理，
    且為簡化基金會求償之程序，爰參酌民事訴訟法第一百十四
    條之精神，就分會為提供法律扶助所支出之酬金及必要費用
    ，明定視為訴訟費用之一部，並於第二項及第三項規定，得
    向負擔訴訟費用之他造請求返還。另為避免分會必須另行訴
    訟始能取得執行名義，爰於第四項明定，分會得據受扶助人
    有執行力之執行名義，直接聲請確定訴訟費用額並據以聲請
    強制執行。二、基金會依前開規定取得訴訟費用之執行名義
    ，既來自受扶助人，自得以其金額，抵充受扶助人應繳付之
    酬金及必要費用」等語，可知該條之立法原意，係將受扶助
    人得向對造請求之訴訟費用，於受扶助範圍內，授權抗告人
    之分會得逕為聲請，法律扶助法第35條第1項、第2項規定分
    會就扶助事件所支出之酬金及必要費用，視為訴訟費用之一
    部，乃在確定受扶助人受扶助之範圍，並非在創設一項訴訟
    當事人間獨立訴訟費用分擔原則甚明。故而，抗告人關於訴
    訟費用請求權，其範圍自不得逾受扶助人自行得請求確定訴
    訟費用額之範圍。是為扶助所支出之律師酬金得否列為得向
    他造請求之訴訟費用之一部，亦應同受民事訴訟法第110條
    第1項第3款、第466條之3規定之拘束。易言之，於法律扶助
    情形，仍須法院或審判長依法律規定為當事人選任律師為特
    別代理人或訴訟代理人及屬第三審律師酬金，始得列為訴訟
    費用之一部。
二、本件抗告人主張第三人林政宏與相對人林政輝間履行協議事
    件，經林政宏向抗告人台北分會申請法律扶助，其台北分會
    依法律扶助法准予民事第一審及第二審之扶助，並指派律師
    為訴訟代理人，嗣該履行協議事件經原法院以94年度訴字第
    1222號判決林政宏勝訴，並命第一審訴訟費用由相對人負擔
    ，相對人提起上訴，並經臺灣高等法院95年度上易字第114
    號駁回其上訴，並命第一、二審訴訟費用（除減縮部分外）
    由相對人負擔確定在案，抗告人因該訴訟所支出第一、二審
    律師酬金共計新台幣6萬元等情，固據抗告人提出台北分會
    審查表、扶助律師接案通知書、原法院94年度訴字第1222號
    、臺灣高等法院95年度上易字第114號民事判決書、費用計
    算書、預付酬金領款單、結案酬金領款單為證（見原法院99
    年度司聲字第1185號卷第5-29頁）。然依首揭說明，抗告人
    支出之前開律師酬金，係屬第一、二審訴訟之律師酬金，非
    屬前揭所示依法應由他造負擔之律師酬金，不在民事訴訟法
    所規定訴訟費用範圍內，抗告人所扶助之人捨此之外，無得
    向相對人請求返還之訴訟費用額，聲請就此酬金確定其訴訟
    費用額，命相對人給付，自屬無據。原法院司法事務官將上
    述律師酬金列為相對人應返還之訴訟費用額，自有未洽，原
    法院依相對人之異議，將司法事務官所為上開處分廢棄，改
    判駁回抗告人之聲請，經核並無違誤。抗告意旨指摘原裁定
    違法，聲明廢棄，為無理由，應予駁回。
中    華    民    國   100    年    3     月    28    日
                  民事第九庭
                      審判長法  官  黃熙嫣
                            法  官  曾部倫
                            法  官  陳玉完
正本係照原本作成。
不得再抗告。
中    華    民    國   100    年    3     月    29    日
                             書 記 官  鎖瑞嶺